臺灣台中地方法院民事判決　　　　　　99年度家訴字第283號
原　　　告　陳宏斌
被　　　告　林美君即YANTI.
上列當事人間請求確認婚姻不成立事件，本院於民國九十九年十
二月二十三日言詞辯論終結，判決如下：
    主  文
確認原告與被告間之婚姻不成立。
訴訟費用由原告負擔。
    事  實
甲、原告方面：
  一、聲明：如主文所示。
  二、陳述：被告為印度尼西亞共和國（以下簡稱：印尼）籍人
      士，原告與被告素不相識，且兩造並無結婚之真意，因原
      告與訴外人陳振淙等人基於營利之意圖，為使被告等外國
      人順利入境台灣，以達媒介被告非法工作之犯意，由原告
      出面擔任「人頭丈夫」，以假結婚之方式，於九十一年十
      一月二十七日在印尼句加西市與被告虛偽辦理結婚手續，
      嗣取得印尼政府核發之結婚證書等文件，經我國駐印尼臺
      北經濟貿易代表處認證後，乃於九十二年一月二十九日在
      台中縣太平市戶政事務所辦理結婚登記，被告於九十二年
      二月二十一日入境台灣，惟於九十五年二月十六日因非法
      工作為警查獲。原告因前揭偽造文書等犯行，經臺灣臺中
      地方法院檢察署檢察官以九十五年度偵字第五七九七號提
      起公訴，嗣經臺灣臺中地方法院於九十八年七月二日以九
      十八年度簡字第六六八號，判處有期徒刑六月確定在案。
      為此本於民法第九百八十八條、民事訴訟法第五百六十八
      條第一項規定，請求確認兩造婚姻無效或婚姻關係不成立
      ，並請法院選擇其中之一，為原告勝訴之判決。
  三、證據：提出戶籍謄本、臺灣臺中地方法院九十八年度簡字
      第六六八號刑事簡易判決書、結婚證明書（以上均影本）
      及被告入出國日期證明書各乙件為證。
乙、被告方面：
    被告未於言詞辯論期日到場，亦未提出書狀作何聲明或陳述
    。
丙、本院依職權向內政部入出國及移民署調取被告入出境資料，
    並依職權查詢被告入出境資料，復依職權查閱臺灣臺中地方
    法院檢察署九十五年度偵字第五七九七號偵查卷宗，依職權
    向臺中縣太平市戶政事務所檢附兩造結婚登記資料。
    理      由
一、被告受合法之通知，而無正當理由，未於言詞辯論期日到場
    ，經核無民事訴訟法第三百八十六條所列各款之情形，爰依
    原告之聲請，准由其一造辯論而為判決。
二、按婚姻成立之要件，依各該當事人之本國法，涉外民事法律
    適用法第十一條第一項前段定有明文。本件原告主張婚姻關
    係不成立，自屬結婚要件之是否具備，而被告為印尼國人士
    ，原告為我國人民，揆諸前揭規定，則有關兩造婚姻成立之
    實質要件，必須各自符合其本國法即印尼及中華民國之法律
    ，如有一方依其應適用之印尼及中華民國法律，不具備成立
    之實質要件時，兩造婚姻關係即無從成立。次按婚姻以雙方
    當事婚姻意思之一致為根本成立要件，自須有意思能力之當
    事人具有一致之婚姻意思，始為有效之婚姻，我國民法對此
    雖無明文，惟婚約既應由男女當事人自行訂定（我國民法第
    九百七十二條參照），則結婚應由當事人自主，應無疑義。
    又所謂「婚姻意思」有「實質意思」與「形式意思」之分，
    前者指形成夫妻關係之真實意思，亦即在社會觀念上，形成
    婚姻共同生活關係之意思；後者則強調因履行法定婚姻方式
    而成立，即履行婚姻方式之意思（表示意思）；而自親屬身
    分關係本質而言，應尊重當事人內心意思，必然需採取實質
    意思說，與財產法上之行為，有時為保護交易安全，不得不
    採取表示主義者不同，因此所謂婚姻意思，乃當事人具有相
    互履行婚姻之義務，為夫妻共同生活之實質意思，即應以實
    質的意思說為妥當。再按「婚姻無效」之訴與「婚姻不成立
    」之訴不同，此觀民事訴訟法第五百六十八條第一項規定自
    明。當事人如未履行或未完全履行婚姻要件時，其婚姻既不
    成立，自不發生任何婚姻之法律上效力，無須法院之判決，
    任何人均得主張之，但發生爭執時，有確受判決之法律上利
    益者，自得起訴請求確認婚姻不成立，即提起確認婚姻不成
    立之訴，而非提起確認婚姻無效之訴。然當事人如已達成婚
    姻要件，但如屬法律上規定之禁婚親或為重婚或為一人同時
    與二人以上結婚時，則為已成立之婚姻，依法應歸於無效，
    以此為原因，請求法院為確認之判決，即應提起確認婚姻無
    效之訴。是如所爭執者為曾否履行婚姻之方式，即屬婚姻有
    無成立之問題，應提起婚姻不成立之訴，而非婚姻無效之訴
    。是縱其客觀有為舉行婚禮及結婚之戶籍登記，但若欠缺結
    婚之真意，則其婚姻關係仍屬欠缺法律行為之特定成立要件
    。
三、次按確認法律關係成立或不成立之訴，非原告有即受確認判
    決之法律上利益，不得提起之，民事訴訟法第二百四十七條
    定有明文。所謂即受確認判決之法律上利益，係指因法律關
    係之存否不明確，原告主觀認為其法律上地位有不安之危險
    存在，而此項危險得以對於被告之確認判決除去者（最高法
    院四十二年台上字第一０三一號判例參照）。本件原告以兩
    造並無結婚真意為由，請求確認系爭婚姻不成立，然原告戶
    籍既仍為兩造係夫妻之記載，顯見原告就系爭婚姻關係之存
    否即有主觀之不明確，足致原告之法律上地位有受侵害之危
    險，並得以確認兩造間婚姻關係不成立之判決除去此種不安
    之狀態，揆諸前揭說明，原告自有即受本件確認判決之法律
    上利益，是原告自得提起本件確認婚姻關係不成立之訴。
四、經查，本件原告主張兩造於九十二年一月二十九日在台中縣
    太平市戶政事務所登記結婚，惟兩造並無結婚真意，及原告
    因前揭行為而偽造文書部分，經臺灣臺中地方法院檢察署以
    九十五年度偵字第五七九七號偵查起訴在案，嗣本院判處有
    期徒刑六月確定之事實，業據原告提出臺灣臺中地方法院九
    十八年度簡字第六六八號刑事簡易判決書、戶籍謄本（以上
    均影本）各乙件為證，並經本院依職權查詢兩造之臺灣高等
    法院被告前案紀錄表，復依職權調閱臺灣臺中地方法院檢察
    署九十五年度偵字第五七九七號偵查卷宗，其中被告確於前
    揭偵查中坦承無訛。此外，被告經合法通知未到庭爭執。綜
    上所述，原告之主張，足堪信為真實。揆之前揭說明，兩造
    既欠缺結婚之內心真意，但有結婚之外觀行為，原告並為結
    婚之戶籍登記，可見已踐行民法第九百八十二條之婚姻外觀
    要件，然因「假結婚」而無結婚之真意，系爭婚姻欠缺結婚
    成立之實質要件，故兩造無結婚行為，而有婚姻之外觀，基
    上，原告請求確認其與被告間之婚姻不成立，為有理由，應
    予准許。
五、據上論結，本件原告之訴為有理由，並依民事訴訟法第三百
    八十五條第一項前段、第八十一條第二款，判決如主文。
中    華    民    國    100   年    1    月    6    日
                  家事法庭    法  官  楊熾光
以上正本係照原本作成。
如對本判決上訴，須於判決送達後二十日之不變期間內，向本院
提出上訴狀。
如委任律師提起上訴者，應一併繳納上訴審裁判費。
中    華    民    國    100   年    1    月    6    日
                              書記官  郭麗娟